【裁判字號】    95,上訴,3135
【裁判日期】    950929
【裁判案由】    洗錢防制法等
【裁判全文】
臺灣高等法院刑事判決                95年度上訴字第3135號
上  訴  人
即  被  告  庚○○
上列上訴人因洗錢防制法等案件，不服臺灣士林地方法院94年度
訴字第833號，中華民國95年6月30日第一審判決（起訴案號：臺
灣士林地方法院檢察署94年度核退偵字第129號，移送併案審理
案號：臺灣士林地方法院檢察署94年度偵字第12936號、第12630
號），提起上訴，本院判決如下：
    主  文
原判決撤銷。
庚○○連續幫助連續意圖為自己不法之所有，以詐術使人將本人
之物交付，累犯，處有期徒刑捌月。
    事  實
一、庚○○前曾於民國91年間因竊盜案件，經台灣基隆地方法院
    判處有期徒刑7月；復於92年間因搶奪案件，經臺灣宜蘭地
    方法院判處有期徒刑1年6月確定，嗣前開2案件定執行刑為
    有期徒刑2年，並於93年9月28日縮刑期滿執行完畢。詎庚○○仍不知悔改，因缺錢花用，於94年3月14日，見蘋果日報
    刊登之分類廣告得知有人欲租用郵局及銀行帳戶，其明知申
    請帳戶使用係輕而易舉之事，一般人無故取得他人金融帳戶
    之行徑常與財產犯罪之需要密切相關，而可預見該等不自行
    申辦帳戶使用，反以高價承租他人存摺之人，可能係遂行不
    法所有意圖用以詐騙他人，足以幫助他人處理詐欺犯罪所得
    之情，竟仍不違背其本意，而基於幫助他人詐欺取財不確定
    故意之概括犯意，自94年3月中旬至3月底為止，連續將其所
    開立如附表一所示帳戶之存摺、提款卡、密碼等物，在臺北
    市○○○路○段及桃園縣南崁交流道等地，以每個帳戶新臺
    幣（下同）3,000元之代價出租並交付予在報紙上刊登廣告
    欲承租銀行存款帳戶之年籍姓名不詳之李姓成年男子，計得
    15,000元之報酬。嗣該丙○○○收受前開帳戶之存摺、提款
    卡、密碼後，即與不詳之詐騙集團人員共同基於意圖為自己
    不法所有之概括犯意，連續於附表二所示之時間、地點，以
    附表二所示之詐騙方式向被害人甲○○、戊○○、辛○○、
    丁○○、壬○、乙○○、王文立、劉傑玉、己○○等人行騙
    ，致渠等均陷於錯誤而將其帳戶內之存款匯入庚○○前開出
    租予該常業詐騙集團如附表一所示之帳戶內，而該詐騙金額
    旋即遭該不詳年籍之詐騙集團成員提領取款，迨被害人發現
    渠等郵局及銀行存款短少或經查證後，方知受騙並報警處理
    ，始悉上情。
二、案經甲○○、戊○○訴由臺北市政府警察局南港分局報請臺
    灣士林地方法院檢察署檢察官偵查後聲請簡易判決處刑暨移
    送併案審理。
    理  由
壹、程序部分：
    本件被告所犯之罪，並非死刑、無期徒刑、最輕本刑為三年
    以上有期徒刑之罪，亦非高等法院管轄第一審案件，原審於
    準備程序進行中，被告等人先就被訴事實為有罪之陳述，經
    告知被告簡式審判程序之旨，並聽取檢察官、被告及辯護人
    之意見後，合議庭裁定由受命法官進行簡式審判程序，是本
    件之證據調查，依刑事訴訟法第273條之2規定，不受同法第
    159條第1項、第161條之2、第161條之3、第163條之1及第16
    4條至第170條規定之限制，合先敘明。
貳、實體部分：
一、認定犯罪事實所憑之證據及理由：
    上揭犯罪事實，業據被告庚○○於偵查、原審及本院審理時
    坦承不諱，核與證人即被害人甲○○、辛○○、劉傑玉於警
    詢，戊○○、壬○、乙○○、王文立、己○○於警詢及原審
    審理時證述遭詐騙之情節均相吻合。此外，復有國泰世華商
    業銀行南港分行帳戶號碼000000000000之開戶資料及存款交
    易明細、中華郵政公司自動櫃員機交易明細表、臺北富邦商
    業銀行東湖簡易型分行帳戶號碼000000000000000開戶申請
    書及交易明細表、辛○○郵政跨行匯款申請書、壬○合作金
    庫銀行匯款單、乙○○中國農行銀行匯款單、安泰商業銀行
    內湖簡易型分行帳戶號碼00000000000000開戶申請書及交易
    明細表、彰化銀行自動櫃員機交易明細表、土地銀行自動櫃
    員機存戶交易明細表、華南商業銀行永吉分行帳戶號碼0000
    0000000開戶申請書及歷史交易資料查詢單各1份及華南商業
    銀行全行通收存款憑條副根2張在卷可憑，足認被告自白與
    事實相符，堪予採信，本件事證明確，被告犯行堪已認定，
    應予依法論科。另被告雖於本院審理時自承除附表1所示之
    帳戶外，其尚有出租日盛銀行、合作金庫南京分行、土地銀
    行、玉山銀行等帳戶予前開丙○○○。惟幫助犯之成立，係
    以正犯存在為前提。本件卷內事證既無被告上開帳戶之開戶
    資料及交易明細，也無積極證據證明尚有被害人受該丙○○○之詐騙集團詐欺而將款項匯入該等帳戶中，公訴意旨對此
    部分亦無予以追訴，則被告出租上開帳戶部分既未有正犯存
    在，其此部份行為自無由成立幫助犯，附此敘明。
二、論罪：
  (一)按設定金融存款帳戶，事關存戶個人財產權益之保障，與存
    戶之印鑑章、提款卡結合，其專屬性、私密性更形提高，除
    非本人或與本人具密切之關係者，難認有何理由可自由流通
    使用該存摺、提款卡，一般人亦均有應妥為保管存摺、提款
    卡，以防止被他人冒用之認識，縱有特殊情況偶有將存摺、
    提款卡交付他人之需，亦必深入瞭解其用途後再行提供以使
    用，恆係吾人日常生活經驗與事理；且金融帳戶為個人理財
    之工具，申請開設金融帳戶並無任何特殊之限制，一般民眾
    皆可以存入最低開戶金額之方式申請開戶，一個人可以在不
    同之金融機構申請多數之存款帳戶使用，並無何困難，此乃
    眾所週知之事實，訊之被告庚○○亦瞭解上情，則依一般人
    之社會生活經驗，苟見非親非故之人不以自己名義申請開戶
    ，反而以出價蒐購或租用之方式向他人蒐集金融機構帳戶供
    己使用，衡情當知悉蒐集金融帳戶者，係將所蒐集之帳戶用
    於從事財產犯罪。況觀諸現今社會上，詐騙者蒐購人頭帳戶
    ，持以作為信貸、手機簡訊詐欺之事，常有所聞，出賣或出
    租帳戶予非親非故之人，受讓人係為從事財產犯罪，已屬人
    盡皆知之事。本件被告庚○○明知存摺、提款卡等有關個人
    財產、身分之物品，將淪落於不明人士手中，極易被利用為
    與財產有關之犯罪工具，竟願以不相當之對價，將其存摺等
    物出租予與其於身分上不具密切關係之人，顯然對於該帳戶
    、提款卡將作為不法使用，有所認知，是雖卷內事證並無積
    極證據證明被告知悉實施詐欺者將如何犯罪，而無法於本件
    認定被告有實施詐欺犯行之共同犯意聯絡，但被告既對金融
    帳戶存摺及提款卡交付他人使用，可能遭持以從事財產犯罪
    有所認知，其有幫助他人犯詐欺罪之意甚明。又按刑法上之
    幫助犯，係對於犯罪與正犯有共同之認識，而以幫助之意思
    ，對於正犯資以助力，而未參與實施犯罪之行為者而言（最
    高法院75年度台上字第1509號、88年度台上字第1270號判決
    亦同此意旨）。是以，如未參與實施犯罪構成要件之行為，
    且係出於幫助之意思提供助力，即屬幫助犯，而非共同正犯
    。本件被告庚○○基於幫助之犯意，先後提供自己所有之多
    本銀行帳戶、提款卡、密碼出租予年籍姓名不詳之李姓成年
    男子，再轉交由詐騙集團成員利用被告之幫助，意圖為自己
    不法之所有之概括犯意，連續施用詐術使被害人甲○○、戊○○、辛○○、丁○○、壬○、乙○○、王文立、劉傑玉、
    己○○等人陷於錯誤，因而匯款至被告所提供如附表一所示
    之帳戶內，是被告所為係參與詐欺罪構成要件以外之行為，
    且在無證據證明被告係以正犯而非以幫助犯之犯意參與犯罪
    之情形下，應認其所為係幫助犯而非正犯行為。
  (二)核被告所為，均係犯刑法第30條第1項、第339條第1項之幫
    助詐欺取財罪。被告行為後，刑法施行法增訂第1條之1前段
    規定：中華民國94年1月7日刑法修正施行後，刑法分則編所
    定罰金之貨幣單位為新臺幣。94年1月7日刑法修正時，刑法
    分則編未修正之條文定有罰金者，自94年1月7日刑法修正施
    行後，就其所定數額提高為30倍」，於95年6月14日公布，
    刑法第339條第1項之詐欺取財罪法定刑定有罰金，經比較新
    舊法，行為後之法律並非較有利於行為人（新法以新臺幣為
    貨幣單位，修正施行後，就其所定數額提高為30倍，實際與
    行為時法罰金刑度相同），依「從舊從輕」原則，仍應適用
    行為時法，併予敘明。
  (三)再新修正刑法第30條幫助犯規定亦有修正「以幫助他人實行
    犯罪行為者為幫助犯」，比較新舊法以新法改採從屬性說中
    「限制從屬形式」，即以被幫助者著手犯罪之實行，且具備
    違法性為必要，自以新法規定對被告有利，故適用修正後刑
    法第30條規定。又被告所為係基於幫助普通詐欺之犯意，雖
    主犯詐騙集團等人其後所為係常業詐欺，惟依「所知輕於所
    犯，從其所知」錯誤之法理，核被告所為，應係幫助犯刑法
    第339條第1項詐欺取財罪。
  (四)公訴人業於原審審理時當庭擴張被告所犯法條為幫助刑法第
    339條第1項之詐欺取財罪，本院無須再變更起訴法條。
  (五)又按連續幫助與幫助連續原屬有別，如基於概括犯意，多次
    幫助他人犯罪，為連續幫助；如以一幫助行為，幫助他人連
    續犯罪，則為幫助連續，就幫助犯言，僅有一次之犯罪行為
    （最高法院86年度台上字第5680號判決可資照），查詐騙集
    團成員持被告之存摺等物，連續對附表所示被害人等施以詐
    術，時間緊接，且觸犯構成要件相同之罪名，為連續犯，又
    被告先後多次出租帳戶存摺、提款卡及密碼等物，幫助他人
    犯詐欺取財既罪，時間緊接，且觸犯構成要件相同之罪名，
    顯係基於概括犯意為之，為連續犯，應以一罪論，並依法加
    重其刑。
  (六)再其行為僅止於幫助，爰依刑法第30條第2項之規定，按正
    犯之刑減輕之，並依法先加後減之。
  (七)被告將附表一編號2、3、4、5帳戶交付予詐欺集團成員丙○○○使用部分之犯行，及幫助詐騙集團詐騙被害人辛○○、
    丁○○、壬○、乙○○、王文立、劉傑玉、己○○等人之犯
    行，雖未據公訴人起訴，惟該部分與已起訴且經論罪科刑之
    犯罪事實間具有連續犯之裁判上一罪關係，自為起訴效力所
    及，而應由本院併予審理。
  (八)另按新修正刑法第2條第1項之規定，係規範行為後法律變更
    所生新舊法律比較適用之準據法，於新法施行後，應適用新
    法第2條第1項之規定，為「從舊從輕」之比較。新修正刑法
    第47條第1項關於累犯加重規定「受徒刑之執行完畢，或一
    部之執行而赦免後，五年以內故意再犯有期徒刑以上之罪者
    ，為累犯，加重本刑至二分之一。」，對新法施行前，故意
    再犯有期徒刑以上之罪，構成累犯之加重規定，新舊法並無
    不同，依新修正刑法「從舊從輕」原則，應適用修正前刑法
    第47條規定。被告有事實欄所載前案犯罪科刑並執行完畢之
    情形，此有本院被告前案紀錄表1份在卷可查，其受有期徒
    刑執行完畢後，5年內再犯有期徒刑以上之本罪，為累犯，
    應依修正前刑法第47條之規定遞加重其刑。
三、撤銷改判及科刑之理由：
    原審據以論罪科刑，固非無據，惟公訴人認被告另犯洗錢防
    制法第9條第1項之幫助洗錢罪嫌云云，惟本件洗錢防制法已
    於95年5月30日條正公布，於同年7月1日施行，該法第3條第
    1項第5款已刪除常業詐欺罪屬於第2條2款之重大犯罪，依法
    幫助他人犯常業詐欺罪，已不構成洗錢防制法第9條之犯罪
    ，依刑事訴訟法第302條第4款之規定犯罪後之法律已廢止其
    刑罰應為免訴判決，原審未及審酌，未不另為免訴判決之諭
    知，而不另為無罪之諭知，尚有未洽。被告上訴意旨以其家
    中尚有老母、大哥要奉養，請求判輕給予自新機會，並提出
    在職證明、費用收據及居住證明為證，固無理由，惟原判決
    既有可議，自應將被告部份撤銷改判。爰審酌被告僅因貪圖
    小利即出租所有之金融帳戶存摺及提款卡予不法詐騙集團使
    用，使詐騙集團輕易取得詐欺工具，所為已影響社會正常交
    易安全並使犯罪之追查趨於複雜，危害社會甚鉅，惟念及被
    告犯後終能坦承犯行、態度良好，並各已賠償被害人戊○○
    、己○○、壬○、丁○○、王文立、乙○○等人之部分損失
    金額度（共計16萬3,500元）等一切情狀，量處如主文所示
    之刑。
四、不另為免訴判決之諭知：
    公訴人認被告另犯洗錢防制法第9條第1項之幫助洗錢罪嫌云
    云，惟本件洗錢防制法已於95年5月30日條正公布，於同年7
    月1日施行，該法第3條第1項第5款已刪除常業詐欺罪屬於第
    2條2款之重大犯罪，依法幫助他人犯常業詐欺罪，已不構成
    洗錢防制法第九條之犯罪，依刑事訴訟法第302條第4款之規
    定犯罪後之法律已廢止其刑罰應為免訴判決，爰不另為免訴
    判決之諭知。
五、適用法律：
據上論斷，依刑事訴訟法第369條第1項前段、第364條、第452條
，第273條之1第1項，第299條第1項前段，修正刑法第2條第1項
、修正前刑法第56條、第339條第1項、修正前刑法第30條第2項
、第47條，修正前罰金罰鍰提高標準條例第1條前段，判決如主
文。
本案經檢察官鄭龍照到庭執行職務。
中    華    民    國    95    年    9     月    29    日
                  刑事第十八庭審判長法  官  溫耀源
                                    法  官  周政達
                                    法  官  邱同印
以上正本證明與原本無異。
檢察官如不服本判決，應於收受送達後十日內向本院提出上訴書
狀，其未敘述上訴之理由者並得於提起上訴後十日內向本院補提
理由書（均須按他造當事人之人數附繕本）。
被告不得上訴。
                                    書記官  莊昭樹
中    華    民    國    95    年    9     月    29    日
附錄：本案論罪科刑法條全文
中華民國刑法第339條第1項；
意圖為自己或第3人不法之所有，以詐術使人將本人或第3人之物
交付者，處五年以下有期徒刑、拘役或科或併科1000元以下罰金
。
附表一：
┌──┬─────────────┬───────┬────────┐
│編號│        金融機構          │ 開戶日期     │   帳戶號碼     │
├──┼─────────────┼───────┼────────┤
│ 1  │  國泰世華商業銀行南港分行│ 94年3月18日  │ 000000000000   │
│    │                          │              │                │
├──┼─────────────┼───────┼────────┤
│ 2  │  臺北富邦商業銀行東湖簡易│ 91年7月8日   │000000000000000 │
│    │  型分行                  │              │                │
├──┼─────────────┼───────┼────────┤
│ 3  │  安泰商業銀行內湖簡易型分│ 93年6月28日  │00000000000000  │
│    │  行                      │              │                │
├──┼─────────────┼───────┼────────┤
│ 4  │  第一商業銀行東湖簡易型分│ 94年3月18日  │  00000000000   │
│    │  行                      │              │                │
├──┼─────────────┼───────┼────────┤
│ 5  │  華南商業銀行永吉分行    │90年3月22日開 │ 000000000000   │
│    │                          │戶，於94年3月 │                │
│    │                          │17日補辦提款卡│                │
└──┴─────────────┴───────┴────────┘
附表二：
┌───┬──────┬─────┬─────────┐
│被害人│    時間    │  地點    │     詐騙方式     │
│      │            │          │                  │
├───┼──────┼─────┼─────────┤
│甲○○│ 94年3月21日│臺南縣鹽水│詐騙集團成員佯稱係│
│      │ 下午5 時26 │鎮○○路6 │財政部專員，而打電│
│      │ 分許       │號鹽水郵局│話告知甲○○，因有│
│      │            │          │退稅款項，需其至提│
│      │            │          │款機操作，始得藉以│
│      │            │          │取得退稅款項，致朱│
│      │            │          │梅枝陷於錯誤，而依│
│      │            │          │指示操作提款機將  │
│      │            │          │90,019元匯至庚○○│
│      │            │          │所有之附表1 編號1 │
│      │            │          │帳戶              │
├───┼──────┼─────┼─────────┤
│戊○○│94年3月22日 │桃園縣蘆竹│詐騙集團成員佯稱係│
│      │上午9 時27分│鄉○○路蘆│郵政總局成員，而打│
│      │許          │竹郵局    │電話告知戊○○，因│
│      │            │          │有限掛退款單未領取│
│      │            │          │，需其至提款機操作│
│      │            │          │，始得藉以取得金額│
│      │            │          │致戊○○陷於錯誤，│
│      │            │          │而依指示操作提款機│
│      │            │          │將12,784元匯至高萬│
│      │            │          │祥所有之附表1 編號│
│      │            │          │1 帳戶            │
├───┼──────┼─────┼─────────┤
│辛○○│94年3 月18日│屏東縣東港│詐騙集團成員打電話│
│      │下午1 時39分│鎮東港郵局│向辛○○佯稱其因抽│
│      │許          │          │中鉅額獎金，需先繳│
│      │            │          │交律師見證費始得領│
│      │            │          │取獎金，致辛○○陷│
│      │            │          │於錯誤，而將7,000 │
│      │            │          │元匯至庚○○所有之│
│      │            │          │附表1 編號2帳戶   │
├───┼──────┼─────┼─────────┤
│丁○○│94年3月18日 │屏東市民生│詐騙集團成員打電話│
│      │下午2時29分 │路郵局    │向丁○○佯稱其需辦│
│      │許          │          │手續，需先匯7,000 │
│      │            │          │元，致丁○○陷於錯│
│      │            │          │誤，而將7,000元匯 │
│      │            │          │入庚○○所有之同上│
│      │            │          │帳戶              │
├───┼──────┼─────┼─────────┤
│壬○  │94年3 月21日│臺北市內湖│除詐騙金額為65,500│
│      │中午12時30分│區○○路25│元外（併辦意旨書誤│
│      │許          │號臺北富邦│載為65,000元），其│
│      │            │銀行東湖分│餘詐騙方式及金額匯│
│      │            │行        │款帳戶均同被害人莊│
│      │            │          │婕煜              │
├───┼──────┼─────┼─────────┤
│乙○○│94年3 月21日│臺北市內湖│除詐騙金額為20,000│
│      │下午3 時11分│區○○路  │元外，其餘詐騙方式│
│      │許          │2段325號  │及金額匯入之帳戶均│
│      │            │          │同上              │
├───┼──────┼─────┼─────────┤
│王文立│94年3 月21日│臺北市南港│詐騙方式同上，致王│
│      │上午9 時30分│區○○路3 │文立陷於錯誤而將  │
│      │許          │段48號彰化│65,400元匯至庚○○│
│      │            │銀行      │所有之附表1 編號3 │
│      │            │          │帳戶              │
├───┼──────┼─────┼─────────┤
│劉傑玉│94年3 月24日│高雄縣岡山│詐騙集團成員打電話│
│      │下午2時9分許│鎮土地銀行│佯稱係劉傑玉之朋友│
│      │            │          │唐蕙琴，因急需用錢│
│      │            │          │請其幫忙，致劉傑玉│
│      │            │          │不疑有他而陷於錯誤│
│      │            │          │，將30000 元匯至高│
│      │            │          │萬祥所有之附表1 編│
│      │            │          │號4帳戶           │
├───┼──────┼─────┼─────────┤
│己○○│94年3 月29日│苗栗縣苗栗│詐騙集團成員打電話│
│      │上午10時30分│市○○路  │向己○○佯稱其子因│
│      │許          │686 號華南│積欠債務而遭綁架，│
│      │            │銀行      │需付清欠款後始能放│
│      │            │          │人，致己○○陷於錯│
│      │            │          │誤而將200,000元匯 │
│      │            │          │庚○○所有之附表1 │
│      │            │          │編號5帳戶         │
└───┴──────┴─────┴─────────┘


司法院資訊處製作；財團法人民間司法改革基金會備份。
